臺灣新竹地方法院民事判決　　　　　　　 93年度訴字第161號
原　　　告　丁○○
　　　　　　　　　　　巷15弄.
　　　　　　丙○○
共　　　同
訴訟代理人　林思銘律師
複代理人　　戊○○
　　　　　　己○○
　　　　　　辛○○
被　　　告　乙○○
訴訟代理人　甲○○
上列當事人間拆屋還地事件，本院於民國94年9月6日辯論終結，
判決如下：
    主  文
原告之訴及假執行之聲請均駁回。
訴訟費用由原告負擔。
    事實及理由
一、原告主張：
（一）原告二人分別共有新竹縣竹東鎮○○○段163地號土地（
      下稱系爭土地），未料被告與馬朱玉珍、顏美花、朱正南
      、馮智深即雷馮算妹、曾官愛妹等人（上開5人已與原告
      成立訴訟上和解），無法律上原因，而至遲自民國（下同
      ）86年起，即分別占用系爭土地，其中被告部分係占用附
      圖所示編號5面積79平方公尺之土地，並在其上有門牌號
      碼新竹縣竹東鎮○○街529巷11號建物（下稱上開11號建
      物），經原告委請律師於92年12月17日函告被告拆屋還地
      ，惟被告仍置之不理，是原告爰依民法第七百六十七條規
      定，請求被告拆除上開11號建物，並將其無權占有之系爭
      土地返還給原告。
（二）按無法律上之原因而受有利益，致他人受損害者，應返還
      其利益，民法第一百七十九條定有明文；而無權占有他人
      土地，可能獲得相當於租金之利益，為社會通常之觀念（
      最高法院61年度台上字第1695號判例意旨參照）；又按出
      租人擅以自己名義出租他人之物，該租賃契約雖非無效，
      惟承租人無權就該租賃物為使用收益，因此所得之利益，
      自屬不當得利，應返還所有權人；查本件原告父親吳炳煌
      為無權處分人，縱其有以自己名義將系爭土地如附圖所示
      編號5部分出租予被告，被告對原告仍屬無權占有，因被
      告至遲自86年起即無法律上原因占有原告所有之系爭土地
      ，而受有相當租金之損害，原告自得依民法第一百七十九
      條規定，請求被告返還相當租金之利益。再按民法第一百
      二十六條規定，租金之請求權因5年間不行使而消滅，故
      原告僅請求被告給付5年期間之相當租金不當得利；而查
      被告所占有之系爭土地面積為79平方公尺，系爭土地近5
      年之申報地價均為1,680元，以年息百分之10計算，則依
      土地法第九十七條第一項規定，被告5年期間所受有相當
      租金之不當得利合計即為66,360元（1,680x79x10﹪x5＝
      66,360），原告自得請求被告分別給付原告二人各33,180
      元。
（三）被告雖辯稱原告父親吳炳煌有將系爭土地如附圖所示編號
      5部分出租給被告，被告並曾繳交1、2期租金予原告父親
      吳炳煌，且原告亦曾向其收租云云；然其並未舉證以實其
      說，自不足採。又原告與原告父親吳炳煌自始迄今並未收
      取被告所繳任何租金，從而亦無民法表見代理之適用，自
      無使原告負授權人責任之理。又查原告父親吳炳煌早已於
      54 年11月16日將系爭土地贈與予原告二人共有，則原告
      父親吳炳煌是否擅自向被告收取租金或損害金，原告並不
      知悉，況原告父親吳炳煌並非土地所有權人，自無代為出
      租之權限，原告既不同意出租，是其收租行為對原告亦不
      生效力。
（四）又縱認原告或原告父親吳炳煌與被告間確有租賃關係存在
      ，惟查：
  １、按承租人以基地供違反法令之使用時，建築房屋之基地出
      租人得收回基地，土地法第一百零三條第二款定有明文；
      查上開11號建物係被告未經主管建設機關許可發給執照即
      興建，自屬違章建築，而違反建築法第二十五條及實施都
      市計畫以外地區建築物管理辦法第二條之規定，是原告丁
      ○○已於86年間向新竹縣政府檢舉上開11號建物係屬違章
      建築，並經新竹縣政府工務局通知被告拆除，是原告自得
      依土地法第一百零三條第二款之規定，收回被告所占有之
      系爭土地如附圖所示編號5部分。
  ２、再按租用基地建築房屋契約，既以承租人有特定之房屋而
      使用其基地為目的，則縱屬不定期限之基地租賃，依契約
      之目的，探求當事人之真意，亦應解為租賃關係至該特定
      房屋不堪使用時消滅（最高法院85年度台上字第790號判
      例意旨參照）；查上開11號建物因不堪使用，而業經被告
      進行改建，被告亦自認上開11號建物因屋頂坍塌不堪使用
      ，已花費大筆金錢改建等語，即可知被告就系爭土地如附
      圖所示編號5部分之基地租賃契約，早已於上開11號建物
      不堪使用時即已消滅，原告自得請求被告拆除該建物，並
      將占用之系爭土地返還。
  ３、另按承租人違反租賃契約時，出租人得收回建築房屋之基
      地，土地法第一百零三條第五款亦定有明文；查上開11號
      建物，依據稅捐機關稅籍資料之記載，其面積應為33.8平
      方公尺，惟被告於86年間拆除進行改建後之面積竟達79平
      方公尺；而被告亦自認向原告父親吳炳煌承租土地面積較
      現今實際占用面積為小，且有進行整建等情（見本院93年
      11 月16日言詞辯論筆錄），是被告違反租賃契約所約定
      承租之面積而逕自擴建，實有違租賃契約之約定，原告亦
      得依法收回系爭土地。
  ４、又證人林富茂並未證稱其將承租權轉讓予被告，且其亦無
      轉讓之權，其間亦非屬轉租關係，縱論其屬於轉租關係，
      原告仍得依民法第四百四十三條第二項及土地法第一百零
      三第三款之規定，主張終止契約，並以94年5月24日言詞
      辯論意旨狀之送達為終止租賃契約意思表示之通知，故被
      告不得再爰此租約對原告或原告父親吳炳煌抗辯其為有權
      占有。
（五）證人林富茂雖證稱其為上開11號建物之前手，有向原告父
      親吳炳煌承租建物坐落之土地，亦有繳租給吳炳煌云云；
      然其並未提出進一步之證明，原告亦否認其父親吳炳煌與
      林富茂間曾有租賃關係存在；且即令證人林富茂證述屬實
      ，依其所述，亦未親見被告有繳租給吳炳煌，故縱證人林
      富茂為上開11號建物之前手，曾將該建物事實上處分權移
      轉給被告之事實，亦無民法第四百二十五條推定租賃關係
      規定之適用，是被告就系爭土地如附圖所示編號5部分仍
      無租賃關係存在。又縱認證人林富茂與吳炳煌間有租賃關
      係存在，且有將承租之權利義務移轉給被告屬實，亦不得
      以此拘束原告或原告父親吳炳煌。另證人何新梅僅證稱曾
      有陪同被告前往原告父親吳炳煌住所繳交租金，並遭原告
      父親吳炳煌拒絕收租等情，是亦不得依此即認被告先前有
      繳交租金之事實；況證人何新梅亦未曾見被告繳交租金並
      由原告或原告父親收受之事實，是被告所舉證人林富茂、
      何新梅，均不能作為其抗辯有權占有系爭土地之證明。
（六）又查本件並無表見代理規定之適用，且縱認有表現代理規
      定之適用，而原告須負授權人之責任，則參諸前述，原告
      亦得依民法第四百五十條第二項規定，解除與被告間之不
      定期租賃契約，從而被告仍屬無權占有系爭土地，自應將
      上開11號建物拆除，並將占用土地返還予原告。
（七）綜上所述，原告之訴為有理由，聲明被告應將坐落於新竹
      縣竹東鎮○○○段163地號土地上如附圖所示編號5面積79
      平方公尺之建物（即上開11號建物）拆除，並將該部分土
      地返還原告，另應分別給付原告各33,180元及自93年12月
      18 日起至清償日止，按年息百分之5計算之利息。
二、被告則以：
（一）被告於受讓上開11號建物事實上處分權後至86年之期間，
      均按時將系爭土地之租金送至原告父親吳炳煌住所，並由
      原告父親吳炳煌收取之，因被告與原告父親吳炳煌交情深
      厚，故就租賃契約僅以口頭約定，租金之交付亦未簽寫收
      據，惟附近鄰居均知被告與原告父親吳炳煌間存有租賃關
      係；且某次被告交付租金予原告父親吳炳煌時，吳炳煌之
      媳婦亦曾在場親眼見證。嗣因上開11號建物屋頂塌陷，被
      告曾再為整建，惟被告於88年間整建完畢後欲繳付租金時
      ，卻因原告父親吳炳煌中風而改由原告出面處理租賃事宜
      ，自此原告即拒絕基於租賃契約而收受該租金，此業經證
      人何新梅證明屬實，足見被告與原告父親吳炳煌間確有租
      賃關係存在。又被告雖因不諳相關法律規定，以致當原告
      或原告父親拒絕被告繳納租金時，未將租金加以提存，惟
      曾以存證信函方式催告原告受領該租金，豈料仍遭原告拒
      絕受領。
（二）按出租人於租賃物交付後，承租人占有中，縱將其所有權
      讓與第三人，其租賃契約，對於受讓人仍繼續存在；租用
      基地建築房屋，承租人房屋所有權移轉時，其基地租賃契
      約，對於房屋受讓人，仍繼續存在，民法第四百二十五條
      、第四百二十六條（應為第四百二十六條之一之誤載）定
      有明文。查上開11號建物原稅籍登記名義人為姜謝銀妹，
      亦即原為姜謝銀妹所有，起造當時並無使用執照，後經數
      度轉手，由林富茂取得上開11號建物事實上處分權後，約
      於82年間再出賣予被告，並由被告取得上開11號建物之事
      實上處分權，而被告多年來均無擴建或改建，則原告自不
      得終止兩造間之租賃契約。又依據上開11號建物之電錶安
      裝供電證明，該建物係於45年6月前即有供電之事實，且
      上開11號建物於原地主吳炳煌將系爭土地贈與給原告前，
      已由當時之承租人居住多年，原告自應依上開條文之規定
      ，無論系爭建物已易多手，該基地租賃契約對於現建物權
      利人即被告仍繼續存在；且由被告提出之戶籍謄本、戶口
      名簿、台電公司新竹區營業處函、自來水公司收據、門牌
      證明書、房屋稅稅籍牌等證據，均足見被告就系爭土地如
      附表所示編號5部分，乃係具有權繼續租賃使用之合法權
      源，且如兩造間並無租賃關係存在，何以原告或其父吳炳
      煌長期以來均未就原告使用、收益系爭土地提出異議？另
      就原告或其父吳炳煌從未曾使用系爭土地之事實以觀，均
      可見確有租賃關係存在。
（三）被告對系爭土地既為有權租用，則被告應給付原告者，乃
      自86年起所承租系爭土地如附圖所示編號5部分之租金，
      而非原告主張相當於租金之不當得利；而本件原告因自86
      年起拒絕受領該租金，被告業以存證信函方式催告原告後
      ，原告仍拒絕受領，是自86年以來之系爭土地之租金，並
      非被告給付遲延，而係原告受領遲延，故原告自須依民法
      第二百三十四條之規定，自被告提出給付時起，負受領遲
      延之責任，而被告當無庸負給付遲延之責。
（四）又查系爭土地上共有7戶建物，原告以低價補償除被告外
      之其他住戶（即本件原本之被告）而成立訴訟上和解，何
      以僅對被告一人欲予強取而不為補償？實屬不合理。另原
      告為謀取暴利，而只願以少額金錢收回系爭土地，並藉其
      父吳炳煌中風為由，而拒絕收取租金以達收回之目的，均
      足堪原告係無理要求至明。
（五）綜上所述，本件原告之訴為無理由，聲明駁回原告之訴，
      另如受不利益判決，請准供擔保，免為宣告假執行。
三、程序方面：
    按訴狀送達後，原告不得將原訴變更或追加他訴；但請求之
    基礎事實同一者、擴張或減縮應受判決事之聲明，或不甚礙
    被告之防禦及訴訟之終結者，不在此限，民事訴訟法第二百
    五十五條第一項第二、三、七款定有明文。查本件原告起訴
    時固僅列有原告丁○○，且訴之聲明僅訴請被告拆除並返還
    所占用面積估計約60平方公尺之系爭土地，嗣於訴訟中追加
    丙○○為原告，訴之聲明並追加請求被告返還相當租金之不
    當得利，另就請求拆除之面積則以實測結果為依據，則就追
    加丙○○為原告部分，因所應審究者與原告丁○○主張之原
    因事實相同，無礙被告之防禦及訴訟之終結；另就原告追加
    請求相當於租金之不當得利，其與原告原本請求之基礎事實
    亦屬同一；另系爭建物經實測結果，面積為79平方公尺，故
    擴張請求被告應拆屋還地之面積，性質應屬單純擴張應受判
    決事項之聲明；又就原告請求被告返還不當得利之金額部分
    ，亦由請求被告返還237,000元，減縮為分別給付原告各33,
    180元，另利息起算日亦由自訴狀繕本送達之翌日，減縮自
    93年12月18日起算，核均屬單純減縮應受判決事項之聲明，
    與前開規定相符，自應准許。
四、本件行集中審理，經兩造協商並簡化爭點如下：
（一）原告之請求權基礎：
      民法第七百六十七條、第一百七十九條。
（二）兩造之爭點：
  １、被告乙○○或被告前手林富茂與原告父親吳炳煌間就系爭
      土地如附圖所示編號5即上開11號建物坐落之面積79平方
      公尺之土地，是否有不定期租賃關係（租地建屋之關係）
      ？
  ２、如有租賃關係存在，被告乙○○得否以之對抗原告，而主
      張係有權占有？亦即如被告前手與原告父親有租賃關係存
      在，被告前手將承租權讓與給被告之效力得否對原告或原
      告父親為主張？
  ３、如被告前手林富茂或被告乙○○得以租賃關係對原告主張
      ，原告得否以被告乙○○將土地供違反法令之使用或其上
      建物業已不堪使用為由，主張收回土地及相當租金之不當
      得利？
（三）兩造就本件均同意以上開整理之爭點為限，其餘不再主張
      。
五、得心證之理由：
（一）原告主張系爭土地為其2人所共有，應有部分各2分之1，
      而上開11號建物之事實上處分權屬於被告，惟該建物占用
      系爭土地如附圖所示編號5部分面積79平方公尺之事實，
      業據其提出土地登記謄本為證，並為被告所不爭執，復經
      本院會同兩造至現場履勘及囑託竹東地政事務所測量屬實
      ，有勘驗筆錄及土地複丈成果圖附卷可稽，自堪信原告此
      部分主張為真實。惟原告主張被告係無權占用系爭土地如
      附圖所示編號5部分面積79平方公尺土地等情，則為被告
      所否認，則本件所應審究者即為被告就占用系爭土地部分
      究有無合法正當之權源。
（二）本件既經兩造協議並簡化爭點如上述，即應就各項爭點逐
      一論述，惟其中第1、2項爭點，因均涉及被告是否具有占
      有系爭土地之合法權源，論述時將一併審究，合先敘明：
  １、被告乙○○或被告前手林富茂與原告父親吳炳煌間就複丈
      成果圖所示11號建物坐落之面積79平方公尺之土地，是否
      有不定期租賃關係？如有租賃關係存在，被告乙○○得否
      以之對抗原告，而主張係有權占有？亦即如被告前手林富
      茂與原告父親有租賃關係存在，被告前手將承租權讓與給
      被告之效力得否對原告或原告父親吳炳煌為主張部分：
  （１）原告固主張被告無法證明其前手與原告父親吳炳煌就系
        爭土地有租賃關係存在並有繳交租金之事實，是其占有
        上開11號建物坐落之系爭土地，自不得謂有權占有云云
        ；惟依據證人即將上開11號建物之事實上處分權讓與給
        被告之林富茂證稱：「原本11號建物係我的，因屋頂會
        漏水，一下雨就造成屋內漏水很嚴重，我就向地主即原
        告父親詢問是否可同意我更換屋頂之瓦，但其不同意，
        我就將將此建物賣給被告，賣給被告約有五、六年以上
        ，但確實之期間我不能確定。（問：你係如何取得11
        號建物？）我原本在龍潭工作，後來有人介紹11號建物
        很便宜，我就將之買下來˙˙˙˙（問：你居住在11號
        建物之期間，你是否有付租金給地主？）有的，每年租
        金8,000元，都係交給原告父親，其收到租金後會於一
        本本子上簽名蓋章，我後來將建物賣給被告時，就有將
        該收款本子交給被告，由被告買後由其繳租金˙˙˙˙
        前手姜先生（即姜謝銀妹之夫）賣建物給我時表示其向
        地主承租，原本年租係6千多元，後來有調漲到8,000元
        ，後來我購買建物後我也開始付租8,000元，一直到我
        將建物賣給被告，每年的租金係8,000元或8千餘元˙˙
        ˙˙（問：證人向前手姜先生購買11號建物時是否有經
        過地主同意？）如當時未經地主同意，其不可能會向我
        收取租金，且於我租金本子上簽名蓋章」等語（見本院
        94年3月18日言詞辯論筆錄）；是由證人林富茂上開之
        證述，其對於上開11號建物之租金調整過程、繳交租金
        予原告父親吳炳煌時之細節等甚為熟稔，而其與兩造均
        無任何特別利害關係或親屬情誼，衡諸常情，自無甘冒
        偽證之刑事責任風險而刻意為偏袒被告證述之必要；且
        證人林富茂就被告有無繳租給原告父親乙節，係證稱其
        並未親眼見到被告繳租等情，亦可見其僅係就所見聞為
        證述，否則茍證人林富茂要為迴護被告之證述，自可就
        此部分為有利被告之明確證述；又查上開11號建物向新
        竹縣稅捐稽徵處竹東分處登記之稅籍資料，其上之名義
        人確曾為姜謝銀妹等情，亦有該分處93年10月27日新縣
        稅東貳字第0930087007號函所附之房屋稅籍資料表在卷
        可按，核與證人林富茂前開所述移轉過程相符，益證證
        人林富茂上開所述堪信為真實。次按未辦理保存登記之
        建築物為讓與時，雖因未辦理保存登記致不能辦理所有
        權移轉登記，該建築物之所有權不能發生讓與之效力，
        但受讓人與讓與人間，如無相反之約定，應認為讓與人
        已將該建築物之事實上處分權讓與受讓人（最高法院67
        年2月21日67年度第2次民事庭庭長會議決議（一）參照
        ）。查上開11號建物固未辦理保存登記，而不能辦理所
        有權移轉登記，惟證人林富茂既已將上開11號建物讓與
        被告，並交付予被告占有使用，且其二人間復無相反之
        約定，是應認證人林富茂業將該建物之事實上處分權讓
        與被告，堪以認定。
  （２）原告雖主張證人林富茂前開所述並未提出任何證明，自
        不足採云云；惟查證人即曾陪同被告至原告父親吳炳煌
        住處繳租之何新梅亦證稱其因與原告父親吳炳煌同擔任
        消防隊員，較為熟絡，被告曾於5、6年前找其同至原告
        父親吳炳煌住處繳租，但原告父親吳炳煌表示其不收租
        金，並未說明拒收之理由等情（見本院94年3月18日言
        詞辯論筆錄）；則由上開證述，亦可明原告父親吳炳煌
        業已表明不收租金，並非否認有租賃契約之存在；且茍
        被告與吳炳煌間無租賃關係，當其昔日同事何新梅陪同
        被告前往其住處要繳租時，自可向何新梅明確告知雙方
        並無租賃契約存在，何以僅為上開不收租金之表示，亦
        與常情有違。次查本件原告提起本件訴訟時，除將乙○
        ○列為被告外，尚包括在系爭土地有建物事實上處分權
        或所有權之曾官愛妹、馮智深即雷馮算妹、朱正南、顏
        美花、馬朱玉珍等人均為請求之對象，因本件審理過程
        中，曾官愛妹、朱正南、顏美花、馬朱玉珍等人均表示
        與原告父親吳炳煌間有成立租賃契約，並提出經原告父
        親吳炳煌捺印之租金收據本為證，另被告馮智深即雷馮
        算妹亦為相同之陳述，並提出與前手即訴外人庚○○簽
        訂之地上物買賣契約書為證，應認曾官愛妹等4人與原
        告父親吳炳煌間均就建物坐落之系爭土地部分有租賃關
        係存在；而原告其後亦陸續與曾官愛妹等4人成立訴訟
        上和解，由原告分別給付不等之金額（此部分視建物坐
        落系爭土地之面積），曾官愛妹等人則同意自建物遷出
        ，並放棄對建物之事實上處分權，任由原告處置等情，
        亦有和解筆錄2份附卷可考，益證曾官愛妹等4人確與原
        告父親吳炳煌間分別就建物坐落之系爭土地部分有租賃
        關係存在。又原告亦自認有關系爭土地之管理，原告均
        尊重父親吳炳煌之處理，故雖原告係於54年間就取得系
        爭土地之所有權，但長期來均係原告父親吳炳煌在管理
        ，直到2、3年前左右吳炳煌中風，才由原告丁○○處理
        系爭土地事宜等語（見本院93年6月11日言詞辯論筆錄
        ）；則審原告父親吳炳煌於中風前，系爭土地既係由其
        積極管理中，並有長期向曾官愛妹等4人收取租金，而
        被告之上開11號建物，係與曾官愛妹之建物相鄰，另朱
        正南等人之建物亦與之相距甚近，衡情原告父親吳炳煌
        在管理系爭土地時，自不可能獨缺上開11號建物部分未
        訂立租約，而任其長期無償占有使用，是證人林富茂所
        證稱上開11號建物在其取得事實上處分權之前，前手即
        有向原告父親吳炳煌承租建物坐落之系爭土地部分，而
        其取得上開11號建物之權利後，亦有持續繳租給原告父
        親吳炳煌等情，亦與上開坐落系爭土地各建物權利人之
        情形相符，是原告此部分之主張即不可採。
  （３）本件基於前述，上開11號建物在林富茂取得權利期間，
        既然與原告父親吳炳煌間有成立租賃關係，則次應審究
        者即為林富茂將上開11號建物之事實上處分權移轉給被
        告時，其間之租賃契約是否隨同移轉，亦即被告是否得
        對原告父親吳炳煌主張租賃契約之效力。本件被告辯稱
        上開租賃係屬於租地建屋性質等情；查上開11號建物係
        於45年6月間即向台灣電力公司申請安裝電表供應電力
        等情，有台灣電力公司新竹區營運處91年3月12日書函
        在卷可按；又原告父親吳炳煌係於54年11月間取得系爭
        土地之所有權，並於55年2月2日以贈與為原因移轉為原
        告所有，亦有新竹縣竹東地政事務所93年4月8日東地所
        登浩字第0930002164號函所附之土地登記簿謄本影本一
        份在卷可按，足見該建物在原告甚至原告父親吳炳煌取
        得系爭土地所有權之前即已存在；而原告亦表示茍林富
        茂與原告父親吳炳煌間有成立租賃關係，則此租賃之性
        質即為租地建屋契約等情（見原告94年8月22日陳報狀
        ），是本件租賃契約應屬租地建屋性質自明。又按租地
        建屋之契約如無相反之特約，自可推定出租人於立約時
        ，即已同意租賃權得隨房屋而為移轉，故承租人將房屋
        所有權讓與第三人時，應認其對於基地出租人仍有租賃
        關係之存在，所謂相反之特約，係指禁止轉讓基地上所
        建房屋之特約而言（最高法院48年度台上字第227號判
        例意旨參照）；雖該判例其後因民法債編已增訂第四百
        二十六條之一相同規定，而於91年10月15日經最高法院
        91 年度第13次民事庭會議決議不再援用，惟查本件被
        告取得上開11號建物事實上處分權時，我民法債編尚未
        為上開之增訂，則參諸當時有效之判例，本件林富茂與
        原告父親吳炳煌間之租地建屋契約，在林富茂將建物之
        事實上處分權為移轉時，因原告並未舉證證明其與林富
        茂或林富茂之前手間有禁止轉讓上開11號建物事實上處
        分權之特約，則被告自仍得對原告父親吳炳煌主張租賃
        契約繼續對其存在，是原告主張縱使原告父親吳炳煌與
        林富茂間，就上開11號建物坐落系爭土地部分曾發生租
        賃關係，亦無從將租賃關係移轉於被告云云，自不足採
        。
  （４）本件被告既得向原告父親吳炳煌主張租地建屋契約仍繼
        續存在，則應進一步審究者，即為被告與原告父親吳炳
        煌間之租地建屋契約，得否對抗原告，亦即得否以該租
        賃契約對原告主張為有權占有。本件基於前述，原告既
        自認有關系爭土地長期來均係原告父親吳炳煌在管理，
        而原告亦均係尊重父親吳炳煌之管理，直至2、3年前左
        右吳炳煌中風，才由原告丁○○處理系爭土地事宜等情
        ，則原告父親吳炳煌之管理系爭土地，顯業經原告之授
        權，至少亦經原告之同意為之，則吳炳煌將系爭土地出
        租給各地上物之人，即屬於管理之範圍，從而本件租地
        建屋契約，在上開11號建物移轉給被告而隨同移轉時，
        被告自得本諸該契約而對原告主張係屬於有權占有。雖
        原告主張其父親在被告取得上開11號建物之事實上處分
        權後，即未有再向被告收取租金，足見並無繼續出租給
        被告之意云云；查被告固未能舉證證明在其取得上開11
        號建物事實上處分權後，有向原告父親吳炳煌繳租之事
        實；另證人何新梅亦證稱其陪同被告前往原告父親吳炳
        煌住處欲繳租時，原告父親吳炳煌有表示不收租金等情
        ；惟查原告父親吳炳煌不繼續向被告收取租金，其可能
        原因甚多，或係如被告所稱因雙方熟悉，基於情誼而未
        收取；或係考量被告取得上開11號建物有出資加以整建
        ，因而暫不收取；或確有要收回租賃土地之意；惟無論
        如何，只要原告父親吳炳煌尚未依法終止租約之前，被
        告自仍得執上開租地建屋法律關係，對原告加以主張係
        屬有權占有。
  （５）小結：林富茂與原告父親吳炳煌間就系爭土地如附圖所
        示編號5即上開11號建物坐落之系爭土地部分，有成立
        租地建屋之租賃關係，而該租賃關係亦隨同上開11號建
        物之事實上處分權移轉給被告而移轉，亦即被告亦得對
        原告父親吳炳煌主張有租賃關係存在；另因吳炳煌有經
        原告授權（至少事後同意）管理系爭土地，從而吳炳煌
        前開所為出租系爭土地之行為，係在其管理之權責範圍
        ，則除租賃關係業經依法終止（此部分詳後述），被告
        自得本於前開租賃關係，主張就占用系爭土地部分屬於
        有權占有。
  ２、如被告前手林富茂或被告乙○○得以租賃關係對原告主張
      ，原告得否以被告乙○○將土地供違反法令之使用或其上
      建物業已不堪使用為由，主張收回土地及相當租金之不當
      得利部分：
  （１）按租用建築房屋之基地，非因土地法第一百零三條所列
        各款情形之一，不得收回，此觀該條之規定意旨即明。
        本件基於前述，被告既得向原告父親吳炳煌主張有租地
        建屋契約存在，則原告主張得終止該租賃關係收回系爭
        土地，即應舉證證明有上開規定之各款情形之一始足當
        之。
  （２）原告固主張其得依據土地法第一百零三條第三款規定，
        終止前開租賃契約云云；按土地法第一百零三條第三款
        ，係規定承租人如轉租基地於他人時，出租人得加以收
        回，惟查林富茂係將上開11號建物之事實上處分權移轉
        給被告，而原本之租地建屋關係亦隨同移轉，與轉租之
        情形明顯不符，是原告主張其得依據該款規定終止上開
        租賃契約云云，自不足採。
  （３）原告又主張上開11號建物，係未經主管建設機關許可發
        給執照即興建，自屬違章建築，而違反建築法第二十五
        條及實施都市計畫以外地區建築物管理辦法第二條之規
        定，是原告自得依土地法第一百零三條第二款之規定，
        收回被告所占有之系爭土地云云。按承租人以基地供違
        反法令之使用時，建築房屋之基地出租人得收回基地，
        土地法第一百零三條第二款固定有明文；惟按土地法上
        開所謂「承租人以基地供違反法令之使用」，係指以基
        地或基地之房屋供違反法令之使用者而言，租用基地建
        築房屋未依建築法領得建築執照，僅屬私有建築違反許
        可之規定，並非以基地或基地上之房屋供違反法令之使
        用，自難認為與該條款所定之情形相符（最高法院41年
        度台上字第95號判例意旨參照）；是被告之建物固未向
        建築主管機關領得建築執照及使用執照，仍與土地法第
        一百零三條第二款規定之要件不符，原告自不得依據該
        款規定終止租賃契約收回土地。又查被告就上開11號建
        物係供被告居住使用等情，亦經本院會同兩造至現場履
        勘屬實（見本院93年4月28日勘驗筆錄），亦可見被告
        並無以承租基地或基地之建物供違反法令使用之情形，
        從而原告此部分主張即不足採。
  （４）至原告另主張上開11號建物因不堪使用，業經被告進行
        改建，則縱有基地租賃契約，亦早已於該建物不堪使用
        時即已終止，原告自仍得請求被告拆除新改建之建物，
        並將占用之系爭土地返還云云。按租用基地建築房屋契
        約，既以承租人有特定之房屋而使用其基地為目的，則
        縱屬不定期限之基地租賃，依契約之目的，探求當事人
        之真意，固應解為租賃關係至該特定房屋不堪使用時消
        滅；惟承租人對於原有房屋，仍可隨時加以修理，是雖
        出租人不准承租人改建房屋，但如基地上房屋並非改建
        而係修理，而縱不加以修理，亦未達於不堪使用之程度
        時，出租人自不得以房屋已達不堪使用之程度，主張租
        賃期限業已屆滿，而請求收回土地（最高法院85年度台
        上字第790號、50年度台上字第2887號判決意旨參照）
        ；從而建物是否達到不堪使用之程度，固不以整間建物
        倒塌、滅失為必要，然仍應以建物之主體，在客觀上是
        否已達即令予以修理亦不堪使用或仍有倒塌之虞等觀之
        。本件被告否認上開11號建物已達不堪使用之程度，即
        應由原告就上開11號建物業達不堪使用程度之事實負舉
        證責任；查證人林富茂固證稱上開11號建物之屋頂會漏
        水，一下雨屋內漏水嚴重，其曾向原告父親吳炳煌詢問
        是否可同意更換屋頂之瓦，但吳炳煌不同意等語；惟證
        人林富茂之上開證述，僅能證明上開11號建物之屋頂會
        漏水，而林富茂要進行更換屋頂之瓦，亦即僅係要就建
        物屋頂部分為修理，因承租人本得進行租地建屋之房屋
        修理行為，且屋頂漏水乃諸多建物所常見之現象，尚不
        能以此即謂上開11號建物已達不堪使用之程度。原告又
        以被告已自認上開11號建物因屋頂坍塌不堪使用，已花
        費大筆金錢改建，可證明上開11號建物確已達不堪使用
        程度云云；查被告固有自承上開11號建物因已興建很長
        期間，而瓦屋頂因老舊破損掉落、塌陷，其有進行整修
        、裝設鐵皮屋頂等情，惟並未自認上開11號建物已達不
        堪使用之程度（見本院94年3月18日言詞辯論筆錄、93
        年4月28日勘驗筆錄，93年11月16日、94年4月19日、94
        年9月6日言詞辯論筆錄）；且參諸證人林富茂之前開證
        述，因原告父親吳炳煌未同意其更換屋頂之瓦，以致屋
        頂持續發生漏水情事；則在被告取得上開11號建物之事
        實上處分權後，因期間之經過，其漏水之情形衡情將更
        趨嚴重，從而被告本於承租人之地位加以整修，因並非
        改建或重建，亦難認上開11號建物已達不堪使用之程度
        。雖被告曾表示上開11號建物因漏水太嚴重，實在不能
        住，始進行整修等情；惟此僅能證明因原告父親吳炳煌
        之未同意林富茂或被告進行修補屋頂，以致漏水情形日
        益嚴重，影響平日之居住，並非謂該建物客觀上已達不
        堪使用之程度。又本院經會同兩造至現場履勘結果，上
        開11號建物係屬於一層老舊建物，其內部分磚塊明顯有
        老舊或裸露痕跡，部分木板隔間亦有破損等情（見本院
        93年4月28日勘驗筆錄）；亦可見被告前開所述之整建
        ，僅係就前開屋頂漏水部分為整修，顯非改建或重建，
        是原告亦不能以上開11號建物已達不堪使用之程度，從
        而租賃關係業已消滅為由，主張收回系爭土地。
  （５）原告另主張被告自認向原告父親吳炳煌承租土地面積較
        現今實際占用面積為小，有進行整建等語，足見被告違
        反租賃契約約定承租之面積而逕自擴建，實有違租賃契
        約之約定，原告亦得依土地法第一百零三條第五款之規
        定收回系爭土地云云。按承租人違反租賃契約時，出租
        人得收回建築房屋之基地，土地法第一百零三條第五款
        固定有明文；惟查被告否認有違反租賃契約情事，亦否
        認有就上開11號建物為擴建等情；而查被告並未就向原
        告父親吳炳煌承租土地面積較現今實際占用面積為小乙
        節為自認，而原告提出之本院93年11月16日言詞辯論筆
        錄，被告亦僅係自承有進行整建，並非表示有將上開11
        號建物進行擴建，是原告此部分主張尚不足採。雖依據
        新竹縣稅捐稽徵處竹東分處前開函檢附之房屋稅籍資料
        記載，其面積為11.78坪（即為38.94平方公尺），較諸
        上開11號建物之實際面積79平方公尺為少；惟因被告係
        自林富茂處受讓該建物之事實上處分權，則亦無從認係
        被告有擴建之事實；且稅籍資料記載之建物面積，往往
        與建物實際面積不同，亦不能僅以稅籍資料之記載，即
        謂租賃之範圍僅及於稅籍資料記載之面積。況依前述，
        本院經會同兩造至現場履勘結果，上開11號建物係屬於
        一層老舊建物，其內部分磚塊明顯有老舊或裸露痕跡，
        部分木板隔間亦有破損等情；茍被告有進行擴建，衡情
        於現場履勘時應可看出，且非屬於明顯老舊之建物，益
        證原告主張被告有擅自擴建云云，並不足採。又查原告
        既未舉證證明被告有違反租賃契約擅自擴建之事實，而
        參諸前開至現場履勘之結果，應認上開11號建物於被告
        受讓時，即如現狀之面積，原告即不能以被告有違反租
        賃契約情事而主張終止租約，收回系爭土地。
  （６）小結：本件被告並無轉租、供違反法令使用或違反租賃
        契約情事，原告自不得終止租約；又上開11號建物亦未
        達不堪使用之程度，並不能認業已屆租賃期限而消滅；
        從而原告主張其得終止租賃契約或主張租賃契約業已消
        滅為由，而請求被告拆除上開11號建物，並將坐落土地
        返還云云，即屬無據，應予駁回。又被告既係本於租賃
        契約使用上開11號建物坐落之土地，並非無權占有，則
        亦無不當得利之情事，從而原告亦無從向被告主張相當
        於租金之不當得利（含該部分法定遲延利息）。
（三）綜上所述，本件原告之各項主張，均屬無據，從而其請求
      被告將坐落系爭土地如附圖所示編號5號面積79平方公尺
      土地之上開11號建物拆除，將該部分土地返還原告，及應
      給付相當租金不當得利（含法定遲延利息）云云，均屬無
      據，應予駁回。又原告之訴既經駁回，其假執行之聲請亦
      失所依附，應併予駁回。
六、本件判決之基礎已臻明確，兩造其餘之攻擊、防禦方法及舉
    證，經審酌後，核與判決結果無影響，爰不一一予以論列，
    併此敘明。
七、據上論結，本件原告之訴為無理由，依民事訴訟法第七十八
    條，判決如主文。
中　　華　　民　　國　　94　　年　　9　　月　　 27　　日
                  民事第一庭    法　官　李承訓
以上正本係照原本作成。
如對本判決上訴，須於判決送達後20日內向本院提出上訴狀。
中　　華　　民　　國　　94　　年　　9 　　月　　29　　日
                                書記官　吳玉蘭
